臺灣高等法院刑事裁定
109年度毒抗字第178號
抗  告  人  臺灣新北地方檢察署檢察官
被      告  楊俊哲



上列抗告人因被告違反毒品危害防制條例案件，不服臺灣新北地
方法院109年度毒聲字第325號，中華民國109年8月31日裁定（聲
請案號：臺灣臺北地方檢察署109年度毒偵字第4303號、109年度
聲觀字第291號），提起抗告，本院裁定如下：
    主  文
抗告駁回。 
    理  由
一、原裁定意旨略以：
　㈠被告楊俊哲於民國109年5月5日17時30分許經其同意為警採集
    之尿液檢體，經送請請台灣檢驗科技股份有限公司以EIA酵
    素免疫分析法初步檢驗及以氣相層析／質譜儀法確認檢驗結
    果，呈安非他命類（安非他命、甲基安非他命）陽性反應，
    而甲基安非他命經口服投與後約百分之70於24小時內自尿中
    排出，約百分之90於96小時內自尿中排出，由於甲基安非他
    命成分之檢出與其投與方式、投與量、個人體質、採集尿液
    檢體時間與檢測儀器之精密度等諸多因素有關，因此僅憑尿
    液中呈安非他命陽性反應，並無法確實推算吸食時間距採集
    時間之長短，惟依上述資料推斷，最長可能不會超過4日，
    則該尿液檢體既為被告本人所親自採集無訛，顯見被告於10
    9年5月5日17時30分許為警採尿回溯前96小時內之某時，確
    有施用第二級毒品甲基安非他命1次，應堪認定。
　㈡檢察官於109年7月15日於案件進行單批示傳喚被告於109年8
    月5日到庭應訊，送達地址為「新北市○○區○○路000號」，嗣
    因未會晤本人亦無受領文書之同居人或受僱人，而於109年7
    月21日寄存送達於新北市政府警察局中和分局積穗派出所，
    有上開辦案進行單及送達證書在卷可憑。而上開新北市中和
    區員山路地址，固為被告於109年5月5日警詢時所陳報之戶
    籍地址及居住地址，有其警詢時調查筆錄及其當時之全戶戶
    籍資料查詢結果可參，惟被告已另於109年5月14日將其戶籍
    地址遷移至「新北市○○區○○街0段00巷0號6樓之1」，足見檢
    察官所定之109年8月5日庭期通知，並未合法送達至被告當
    時所在之戶籍地址，已無聲請意旨所主張之被告有經合法通
    知而無正當理由未到庭情形。則檢察官原既欲予被告到庭陳
    述意見之機會，卻未合法通知其到庭，即逕對被告為本件之
    聲請觀察、勒戒，難認檢察官在為本件聲請前已盡合義務性
    之裁量，本件檢察官之裁量權行使，尚有瑕疵，難認適法，
    其聲請於法尚有未合，應予駁回。
二、抗告意旨略以：
　　本案雖未給予被告戒癮治療之機會，然被告前於106年間，
    已因施用毒品案件，經送觀察、勒戒後認無繼續施用毒品傾
    向而釋放，由臺灣新北地方檢察署檢察官以106年度毒偵緝
    字第121號為不起訴處分確定；又於108年間因施用毒品案件
    ，經臺灣新北地方法院判決判處有期徒刑3月確定，足認被
    告有施用毒品之慣習，自不適合為戒癮治療，且被告於警詢
    時又否認本案施用毒品之犯行，檢察官傳喚被告於109年8月
    5日到庭應訊，僅係為再次聽取被告辯解，此為檢察機關辦
    案之程序，縱使被告再次否認犯行，抑或未給予其答辯之機
    會，然因事證明確，檢察官就本案被告施用毒品之犯行，審
    酌前科資料及本案情形後聲請觀察、勒戒，當屬適法，原審
    疏未審酌上情而指摘檢察官裁量違誤，除有悖於立法本旨，
    更已侵犯立法者賦予檢察官於個案中審酌是否附命完成戒癮
    治療之緩起訴處分之裁量權限，有違權力分立原則，難認適
    法，故請撤銷原裁定，更為適法之裁定。
三、比較新舊法：
　　查被告行為後，毒品危害防制條例第20條、第23條等規定，
    於109年1月15日經總統華總一義字第10900004091號令修正
    公布，並自公布後6個月即於109年7月15日施行。而按109年
    1月15日修正公布、同年7月15日施行之毒品危害防制條例第
    20條第3項規定，犯第10條之罪於觀察、勒戒或強制戒治執
    行完畢釋放後，3年後再犯第10條之罪者，適用本條前2項之
    規定。上開所謂「3年後再犯」，只要本次再犯（不論修正
    施行前、後）距最近1次觀察、勒戒或強制戒治執行完畢釋
    放，已逾3年者，即該當之，不因其間有無犯第10條之罪經
    起訴、判刑或執行而受影響（最高法院109年度台上字第382
    6號判決意旨參照）。本件被告曾因施用毒品案件：①經原審
    法院裁定觀察、勒戒，後因無繼續施用毒品傾向，於106年3
    月2日執行完畢釋放出所，並經臺灣新北地方檢察署檢察官
    以106年度毒偵緝字第121號為不起訴處分確定，②經原審法
    院以108年度簡字第648號判決判處有期徒刑3月確定，於109
    年5月12日易科罰金執行完畢（見卷附本院被告前案紀錄表
    ），則此次如被告確有施用毒品行為（詳下述），為3犯，
    依據前揭說明，被告於①之觀察、勒戒執行完畢釋放後，已
    逾3年方又再犯本案施用毒品罪，縱使其間曾有②之施用毒品
    判決確定執行完畢紀錄，仍應以「3年」為期，建立「定期
    治療」之模式，本於施用毒品者具有「病患性犯人」之特質
    ，從「治療」疾病為出發點，以機構內、外之治療協助其戒
    除毒癮，是檢察官此次再次聲請觀察、勒戒，於法有據，合
    先敘明。
四、檢察官對於機構或社區處遇之裁量仍應受審查：
　　按毒品危害防制條例於87年5月20日制定時，即認施用毒品
    者具「病患性犯人」之特質，應首重於醫療之處置，乃就初
    犯者規定先施以觀察、勒戒、強制戒治程序，俾能戒除其毒
    癮；嗣於97年4月30日修正時，就初犯者，增訂檢察官得為
    附命完成戒癮治療之緩起訴處分，而使施用毒品者得以社區
    處遇方式進行戒癮治療（第24條參照）。可見立法者旨在設
    計多元處遇，以達對施用毒品者有效之治療，而究採機構或
    社區處遇方式，則賦予檢察官裁量權，與聲請觀察、勒戒應
    經法院裁定截然不同（第20條第1項參照），該兩種處遇方
    式，乃並行而非何者優先，法無「緩起訴處分之戒癮治療」
    應優先於「觀察、勒戒」之明文，就保障被告利益之觀點而
    言，二者並無先後關係，檢察官自得按照個案情形，依法裁
    量決定採行何者為宜，法院原則上應尊重檢察官職權之行使
    ，僅就檢察官之判斷有違背法令、事實認定有誤或其他裁量
    重大明顯瑕疵等事項，予以有限之低密度審查。所謂低密度
    審查，確係原則上應尊重檢察官裁量時之判斷餘地，但司法
    於認定檢察官之裁量有無重大明顯瑕疵時，顯然必須從現行
    整體法秩序對（本件有關之）初犯施用毒品者，是否適合給
    予觀察、勒戒或緩起訴戒癮治療之相關衡量標準決之；又所
    謂檢察官之裁量具有重大明顯之瑕疵，最高法院曾在另案提
    及，乃就裁量決定之程序加以形式上觀察，不能有擅斷、恣
    意或濫權等明顯不當之情事，實體上則應檢視法定要件與個
    案事實有無欠缺合理關聯性或所為之裁量有無超越法律授權
    範圍等（107年度台抗字第1147號、第404號裁定意旨參照）
    ，是即便司法原則上應尊重檢察官行使職權之裁量結果，但
    絕非該裁量形成之程序不受任何司法審查，尤其檢察官聲請
    觀察、勒戒之聲請書如未交代裁量形成之原因，司法更應綜
    合全偵查卷證予以認定程序上有無重大明顯瑕疵，方能符合
    雙軌制當初賦予檢察官法定職權，裁量選用初犯施用毒品罪
    者最適合之處遇方式之原始目的與立法意旨。
五、原裁定核無違誤：
　㈠被告有前述施用第二級毒品甲基安非他命之行為，後為警查
    獲，經警採集尿液送驗後，呈現安非他命類（安非他命、甲
    基安非他命）陽性反應，足認其確有施用第二級毒品之犯行
    ，被告雖於警詢中否認，但核閱濫用藥物檢驗報告、姓名及
    檢體編號對照表等卷證，堪認被告確有一、㈠所述施用毒品
    之行為，且已逾首次觀察、勒戒執行完畢釋放後3年，自應
    重新「治療」，此部分前提事實於法有據。
　㈡但就機構或社區處遇之治療方式之擇定，即選擇令被告接受
    觀察、勒戒或緩起訴處分之戒癮治療，檢察官於聲請書並未
    敘明其裁量之依據及理由，實務上，檢察官均係透過通知被
    告到庭，以訊明施用毒品之犯罪事實及確認其接受戒癮治療
    之意願等，再綜合斟酌，故通知被告到庭應訊，顯然並非抗
    告書所言僅係再次聽取被告辯解之功能而已，同時應透過該
    程序令被告對此有表示意見之機會，自不能因卷證已明即可
    不顧通知合法與否，一概認為並無聽取被告意見之必要。
　㈢檢察官指被告前有三、①、②施用毒品觀察勒戒、判刑確定執
    行完畢之紀錄，固然有據，但修正後毒品危害防制條例已然
    調整「治療」與「懲罰」之界線（由5年縮短為3年），再透
    過實務見解重新建立前揭「定期治療」之模式，檢察官亦以
    此為本而重新聲請觀察、勒戒，欲對被告進行機構「治療」
    ，自不能再因被告有①、②之紀錄，便遽認被告有施用毒品之
    慣習，「不適合為戒癮治療」，檢察官於抗告書為此認定，
    並無事實根據，且無充分說理。
　㈣從而，本案檢察官原應透過109年8月5日之合法傳喚，令被告
    有機會到庭表明是否承認施用毒品行為及有無接受戒癮治療
    之主觀意願與客觀條件，但卻未能將傳票合法送達至被告之
    最新戶籍地，原審一、㈡所述，經核無誤，則檢察官該次傳
    喚已有程序上之瑕疵，逕依施用前案率認被告不適合為戒癮
    治療，違背「定期治療」應擇最適合被告之處遇方式之精神
    ，於聲請書又未交代其捨戒癮治療之裁量所憑事實，依據四
    之說明，本件從檢察官裁量決定之程序加以形式觀察，已有
    明顯瑕疵，檢察官之裁量固然原則上應予尊重，但亦非完全
    不受審查，本院已交代理由如前，是檢察官於抗告書所言，
    為本院所不採。
六、綜上所述，原審同此意旨，認為檢察官於本件容有裁量瑕疵
    之違誤，因而駁回檢察官之聲請，經核有理，並未侵及司法
    應為低密度審查之界線，檢察官提起本件抗告，並無理由，
    依法應予駁回。
據上論斷，應依刑事訴訟法第412條，裁定如主文。
中　　華　　民　　國　　109 　年　　12　　月　　31　　日
                    刑事第八庭  審判長法  官  陳世宗
                                      法  官  周明鴻
                                      法  官  吳勇毅
以上正本證明與原本無異。
不得再抗告。
                                      書記官  許家慧
中　　華　　民　　國　　109 　年　　12　　月　　31　　日